【裁判字號】    98,重訴,61
【裁判日期】    981231
【裁判案由】    返還土地等
【裁判全文】
臺灣桃園地方法院民事判決              98年度重訴字第61號
原      告  台灣省石門農田水利會
法定代理人  丁○○
訴訟代理人  彭成青律師
複  代理人  戊○○
被      告  丙○○
            己○○
            乙○○
上  一  人
訴訟代理人  甲○○
上列當事人間請求返還土地等事件，本院於民國98年12月15日言
詞辯論終結，判決如下：
    主      文
被告丙○○應將坐落桃園縣八德市○○段二七二地號、同段二七
一地號、同段二七○地號、同段二七五地號、同段二七四地號土
地如附圖一編號Ｂ（面積○點九六平方公尺）、編號Ｃ（面積一
點二四平分公尺）所示之招牌基座，編號Ｅ（面積三點○三平方
公尺）所示之雨遮，編號Ｇ（面積一點六二平分公尺）所示之招
牌基座，編號Ｈ（面積十三點八四平方公尺）、編號Ｉ（面積二
十七點五五平方公尺）、編號Ｋ（面積九點四六平方公尺）所示
之雨遮拆除，並將土地返還予原告。
被告丙○○應給付原告新臺幣柒萬柒仟玖佰零貳元，及自民國九
十八年二月十七日起至返還前開土地之日止，按月給付原告新臺
幣貳仟壹佰拾陸元。
被告己○○應將坐落桃園縣八德市○○段四一八地號土地如附圖
二編號Ａ（面積二三點九四平方公尺）所示之鐵皮屋、編號Ｂ（
面積○點九二平方公尺）所示之花圃、編號Ｃ（面積十六點一三
平方公尺）所示之車庫及坐落同段四二六地號土地如附圖二標號
Ａ（面積十六點五八平方公尺）所示之鐵皮屋拆除，並將土地返
還予原告。
被告己○○應給付原告新臺幣肆萬陸仟陸佰陸拾玖元，及自民國
九十八年二月十七日起至返還前開土地之日止，按月給付原告新
臺幣壹仟貳佰肆拾元。
被告乙○○應將坐落桃園縣八德市○○段四二六地號土地如附圖
二編號Ｃ（面積○點二一平分公尺）所示之建物、編號Ｄ（面積
五點四七平方公尺）所示之圍牆拆除，並將土地返還予原告。
被告乙○○應給付原告新臺幣伍仟玖佰玖拾陸元，及自民國九十
八年二月十七日起至返還前開土地之日止，按月給付原告新臺幣
壹佰貳拾元。
原告其餘之訴駁回。
訴訟費用由被告丙○○、己○○、乙○○分別負擔百分之三十、
百分之二十、百分之二，餘由原告負擔。
    事實及理由
一、按訴狀送達後，原告不得將原訴變更或追加他訴。但擴張或
    減縮應受判決事項之聲明者，不在此限，民事訴訟法第255
    條第1 項第3 款定有明文。本件原告起訴時，原請求：被告
    丙○○應將坐落桃園縣八德市○○段270 、271 、272 、27
    4 、275 地號土地如附圖三所示面積46.45 平方公尺（以實
    測為準）之地上物拆除，並將土地返還原告；被告丙○○應
    給付原告新台幣（下同）204,380 元，及自民國98年2 月17
    日起至返還前開占用土地之日止，按月給付原告3,406 元；
    被告己○○應將坐落桃園縣八德市○○段426 地號土地如附
    圖四所示面積32.54 平方公尺（以實測為準）之地上物拆除
    ，並將土地返還原告；被告己○○應給付原告84,604元，及
    自98年2 月17日起至返還前開占用土地之日止，按月給付原
    告1,410 元；被告乙○○應將坐落桃園縣八德市○○段426
    地號土地如附圖四所示面積5 平方公尺（以實測為準）之地
    上物拆除，並將土地返還原告；被告乙○○應給付原告13,0
    00元，及自98年2 月17日起至返還前開占用土地之日止，按
    月給付原告217 元，嗣於98年5 月15日具狀擴張及減縮請求
    如現聲明所示，揆諸前揭規定，應予准許，合先敘明。
二、被告丙○○、己○○、乙○○（下稱被告丙○○等3 人）經
    合法通知，未於最後言詞辯論期日到場，核無民事訴訟法第
    386 條所列各款情形，爰依原告之聲請，由其一造辯論而為
    判決。
三、原告起訴主張：(一)坐落桃園縣八德市○○段270 、271 、27
    2 、274 、275 地號土地及同市○○段418 、426 地號土地
    均為原告所有，被告丙○○無權占用系爭華興段270 、271
    、272 、274 、275 地號土地如附圖一編號Ｂ、Ｃ、Ｅ、Ｇ
    、Ｈ、Ｉ、Ｋ所示土地搭蓋招牌基座、雨遮等地上物，另被
    告己○○無權占有系爭大華段418 地號土地如附圖二編號Ａ
    、Ｂ、Ｃ及同段426 地號土地如附圖二編號Ａ所示土地搭蓋
    鐵皮屋、花圃、車庫等地上物，被告乙○○則無權占有系爭
    大華段426 地號土地如附圖二編號Ｃ、Ｄ所示土地，作為建
    物、圍牆空地使用迄今。(二)原告所有之上開土地既遭被告丙○○等3 人無權佔用，自應由被告丙○○等3 人將如附圖一
    、二所示各自占用部分之地上物拆除，並將土地返還予原告
    。另被告丙○○等3 人無權占用系爭土地，致原告無法對之
    使用收益，期間長達5 年以上，被告丙○○等3 人顯屬無法
    律上原因而受有相當於租金之利益，致原告受有損害，爰依
    民法第767 及第179 條之規定提起本訴等語。(三)並聲明：1.
    被告丙○○應將坐落桃園縣八德市○○段272 、271 、270
    、275 、274 地號土地如附圖一編號Ｂ（面積0.96平方公尺
    ）、Ｃ（面積1.24平方公尺）、Ｅ（面積3.03平方公尺）、
    Ｇ（面積1.62公尺）、Ｈ（面積13.84 平方公尺）、Ｉ（面
    積27.55 平方公尺）、Ｋ（面積9.46平方公尺）所示之地上
    物拆除，並將土地返還予原告。2.被告丙○○應給付原告25
    3,880 元，及自民國98年2 月17日起至返還前開占用土地之
    日止，按月給付原告4,231 元。3.被告己○○應將坐落桃園
    縣八德市○○段418 地號土地如附圖二編號Ａ、（面積23.9
    4 平方公尺）、Ｂ（面積0.92平方公尺）、Ｃ（面積16.13
    平方公尺）及同段426 地號土地如附圖二標號Ａ（面積16.5
    8 平方公尺）所示之地上物拆除，並將土地返還予原告。4.
    被告己○○應給付原告149,162 元，及自民國98年2 月17日
    起至返還前開土地之日止，按月給付原告2,486 元。5.被告
    乙○○應將坐落桃園縣八德市○○段426 地號土地如附圖二
    編號Ｃ（面積0.21平分公尺）、Ｄ（面積5.47平方公尺）所
    示之地上物拆除，並將土地返還予原告。6.被告乙○○應給
    付原告14,768元，及自民國98年2 月17日起至返還前開土地
    之日止，按月給付原告246 元。
二、被告丙○○等3 人未於最後言詞辯論期日到場，惟據其先前
    到庭所為之陳述及書狀略以：(一)被告丙○○對於在系爭華興
    段270 、271 、272 、274 、275 地號土地如附圖一編號Ｂ
    、Ｃ、Ｅ、Ｇ、Ｈ、Ｉ、Ｋ所示部分搭蓋雨遮、招牌基座等
    地上物乙情不爭執，惟就原告請求不當得利部分，因被告丙○○係於96年8 月起重新裝潢餐廳時才搭蓋雨遮、招牌基座
    等地上物，且上開雨遮、招牌基座僅係突出在原告所有土地
    之上空，並未實際使用該土地，是被告丙○○未受有任何利
    益，原告請求被告丙○○給付不當得利，並無理由。(二)被告
    己○○係自95年1 月1 日起才占用系爭大華段418 地號土地
    如附圖二編號Ａ、Ｂ、Ｃ及同段426 地號土地如附圖編號Ａ
    所示土地搭蓋花圃、車庫、鐵皮屋等地上物，惟車庫搭蓋後
    長期閒置未使用，最近1 、2 年才開始停放車輛，被告丙○○願將車庫拆除，並向原告承租其餘占用部分土地，原告請
    求5 年之不當得利並不合理。(三)被告乙○○對占用系爭大華
    段426 地號土地如附圖二編號Ｃ、Ｄ所示土地部分不爭執，
    惟辯稱其係自94年1 月26日起才自前手取得上開地上物，非
    如原告所稱已使用5 年之久等語置辯。
三、原告主張坐落桃園縣八德市○○段270 、271 、272 、274
    、275 地號土地及同市○○段418 、426 地號土地為其所有
    ，惟分別遭被告丙○○無權占用系爭華興段270 、271 、27
    2 、274 、275 地號土地如附圖一編號Ｂ、Ｃ、Ｅ、Ｇ、Ｈ
    、Ｉ、Ｋ所示土地搭蓋招牌基座、雨遮等地上物，被告己○○無權占有系爭大華段418 地號土地如附圖二編號Ａ、Ｂ、
    Ｃ及同段426 地號土地如附圖二編號Ａ所示土地搭蓋鐵皮屋
    、花圃、車庫等地上物，被告乙○○則無權占有系爭大華段
    426 地號土地如附圖二編號Ｃ、Ｄ所示土地，作為建物、圍
    牆空地使用迄今等事實，業據原告提出上開土地之土地登記
    謄本為證，並經本院會同桃園縣八德地政事務所人員至現場
    履勘測量，製有勘驗筆錄及土地複丈成果圖等件在卷可憑，
    復為被告丙○○等3 人所不爭執，此部分原告之主張，堪信
    為真實。
四、原告請求拆屋還地部分：
    按所有人對於無權佔有或侵奪其所有物者，得請求返還之。
    對於妨害其所有權者，得請求除去之，有妨害其所有權之虞
    者，得請求防止之，民法第767 條定有明文。查桃園縣八德
    市○○段270 、271 、272 、274 、275 地號土地及同市○○段418 、426 地號土地均為原告所有，惟被告丙○○、己○○、乙○○所有之系爭地上物無權占用上開土地如附圖一
    編號Ｂ、Ｃ、Ｅ、Ｇ、Ｈ、Ｉ、Ｋ所示土地及如附圖二418
    地號編號Ａ、Ｂ、Ｃ及426 地號編號Ａ、Ｃ、Ｄ所示土地，
    已如前述，則原告本於物上請求權，請求被告丙○○等3 人
    將其等各自占用部分之地上物拆除，並將土地返還原告，自
    屬於法有據，應予准許。
五、原告請求不當得利部分：
  (一)按無法律上之原因而受有利益，致他人受有損害者，應返還
    其利益，民法第179 條定有明文。又依不當得利之法則請求
    返還不當得利，以無法律上之原因而受有利益，致他人受有
    損害為要件，故其得請求返還之範圍應以對方所受之利益為
    度，非以請求人所受損害若干為準，無權佔有他人土地，可
    能獲得相當於租金之利益為社會通常之觀念，最高法院61年
    度台上字第1695號著有判例可參。
  (二)被告丙○○固辯稱其係自96年8 月起才在系爭華興段270 、
    271、272 、274 、275 地號土地上搭蓋雨遮、招牌基座等
    地上物，且上開地上物均係突出在原告土地之上空，應無不
    當得利可言等語，惟此為原告所否認，原告並提出上開土地
    之94年12月空照圖1 件為證，陳稱：由94年12月之空照圖可
    見斯時已有地上物存在，同意以95年1 月1 日作為不當得利
    之起算點等語。經查，被告丙○○所有之雨遮、招牌基座等
    地上物確係存在於原告土地之上方，此為被告丙○○所不爭
    執，因土地所有權除法令有限制外，於其行使有利益之範圍
    內，及於土地之上下（民法第773 條參照）。是以，被告丙○○所搭蓋之雨遮、招牌基座雖非設置在系爭土地之地面上
    ，然已妨害原告對該部分土地之使用，而屬無權占用而受有
    利益，被告丙○○辯稱未受有利益云云，並無足採。次查，
    觀諸原告提出之上開空照圖，就系爭華興段271 、270 、27
    4 、275 地號土地如附圖一編號Ｅ、Ｇ、Ｈ、Ｉ、Ｋ所示部
    分雖可見明顯之地上物，惟系爭華興段271 、272 地號如附
    圖一編號Ｂ、Ｃ所示部分則屬空地，未見有任何地上物設置
    其上，而原告復未提出其他證據證明附圖一編號Ｂ、Ｃ所示
    土地於96年8 月前即遭被告丙○○無權占用，是應認被告丙○○係自95年1 月1 日起無權占用系爭華興段271 、270 、
    274 、275 地號如附圖一編號Ｅ、Ｇ、Ｈ、Ｉ、Ｋ所示土地
    ，另自96年8 月1 日起無權占用系爭華興段271 、272 地號
    如附圖一編號Ｂ、Ｃ所示土地迄今。
  (三)被告己○○辯稱其係自95年1 月1 日起始占用系爭土地，原
    告對此不爭執，並表示同意以95年1 月1 日作為起算被告己○○不當得利之起算日，是關於原告所得請求被告己○○給
    付相當於租金之利益之時點，應自95年1 月1 日起算。至被
    告己○○辯稱系爭車庫搭蓋後長期閒置未使用，是其並未受
    有任何利益乙節。經查，被告己○○於本院審理中到庭自認
    系爭車庫為其所搭蓋（見本院98年11月20日言詞辯論筆錄）
    ，又系爭車庫既搭蓋在原告所有土地如附圖二編號Ｃ所示部
    分，自屬占有原告之土地，而受有相當於租金之利益，至被
    告己○○就上開車庫是否為充分之使用，則非所問，是被告
    己○○辯稱近期才開始使用車庫停放車輛乙節縱或屬實，亦
    無礙於原告請求其返還相當租金之不當得利。
  (四)被告乙○○辯稱其係自94年1 月26日起始取得上開地上物，
    此為原告所不爭執，原告並表示同意以上開時點作為不當得
    利之起算點，是應認被告乙○○係自94年1 月26日起始占用
    系爭大華段426地號如附圖二編號Ｃ、Ｄ所示土地。
  (五)再者，建築房屋之基地租金，依土地法第105 條準用同法第
    97條規定，以不超過該土地申報價額年息百分之10為限，而
    該條所謂土地價額，依土地法施行法第25條規定係指法定地
    價而言，又法定地價依土地法第148 條規定，係指土地所有
    權人依土地法所申報之地價，在平均地權條例施行區域，當
    係指土地所有權人於地政機關舉辦規定地價或重新規定地價
    之時，於公告申報地價期間內自行申報之地價而言，未於該
    期間內申報者，則應以公告地價為其申報之地價。又基地租
    金之數額，除以基地申報地價為基礎外，尚須斟酌基地之位
    置、工商業繁榮之程度、承租人利用基地之經濟價值及所受
    利益等項，以為決定，並非必達申報總地價年息百分之10最
    高額，此亦有最高法院臺上字第3071號判例可資參照。經查
    ，桃園縣八德市○○段270 、271 、272 、274 、275 地號
    土地及桃園縣八德市○○段428 、426 地號土地，地目均為
    水，其中華興段270 、271 、272 、274 、275 地號土地位
    桃園縣八德市○○路○ 段道路旁，大華段418 、426 地號土
    地則位於桃園縣介壽路2 段之巷子內，附近交通雖尚稱便利
    ，惟被告丙○○等3 人占用系爭土地係作為雨遮、招牌基座
    、車庫、圍牆空地、鐵皮屋等使用，並非作為營利使用，此
    有原告提出之照片在卷可憑，本院參酌系爭土地附近之繁榮
    程度及土地利用情形，認被告丙○○等3 人因使用上開土地
    所受相當於租金之利益應以各該占用土地之申報地價年息百
    分之5 計算為適當。而依卷附地價第二類謄本所示，桃園縣
    八德市○○段270 、271 、272 、274 、275 地號土地自93
    年1 月起迄今之申報地價均為8,800 元/ 平方公尺，另桃園
    縣八德市○○段418 、426 地號土地自93年1 月起迄今之申
    報地價均為5,200 元/ 平方公尺，爰就原告得分別向各被告
    請求相當於租金之不當得利數額分述如下（元以下均四捨五
    入）：
  1.被告丙○○占用坐落桃園縣八德市○○段270 、271 、274
    、275 地號如附圖一編號Ｅ、Ｇ、Ｈ、Ｉ、Ｋ所示土地，面
    積合計55.5平方公尺，則依此計算被告丙○○自95年1 月1
    日起至98年2 月16日起，所受相當於租金之不當得利金額為
    76,404元【計算式：55.5*8,800*5%*(3+47/365 ）=76,404
    】，另被告丙○○占用桃園縣八德市○○段271 、272 地號
    如附圖一編號Ｂ、Ｃ所示土地，面積合計2.2 平方公尺，則
    依此計算被告丙○○就此部分自96年8 月1 日起至98年2 月
    16日止，所受相當於租金之不當得利金額為1,498 元【計算
    式：2.2*8,800*5%* （1+200/365 ）=1,498】，是被告丙○○於原告起訴（98年2 月17日）前所受之不當得利金額合計
    為77,902元，又被告丙○○應自98年2 月17日起至返還上開
    土地之日止，按月給付原告2,116 元【計算式：（55.5+2.2
    ）*8,800*5% ÷12=2,116】。
  2.被告己○○占用部分為桃園縣八德市○○段418 地號如附圖
    二編號Ａ、Ｂ、Ｃ所示及同段426 地號如附圖二編號Ａ所示
    土地，面積合計57.37 平方公尺，則依此計算其自95年1 月
    1 日起至98年2 月16日止，所受相當於租金之不當得利金額
    為46,669元【計算式：57.37*5,200*5%* （3 +47/365 ）=
    46,669元】，又被告己○○應自98年2 月17日起至返還上開
    土地之日止，按月給付原告1,243 元【計算式：57.37*5,20
    0*5%÷12 =1,243 元】。
  3.被告乙○○占用部分為桃園縣八德市○○段426 地號如附圖
    二編號Ｃ、Ｄ所示土地，面積合計5.68平方公尺，則依此計
    算其自94年1 月26日起至98年2 月16日止，所受相當於租金
    之不當得利金額為5,996 元【計算式：5.68*5,200*5%*（4+
    2 2/365 ）＝5,996 】，又被告乙○○應自98年2 月17日起
    至返還上開土地之日止，按月給付原告123 元【計算式：5.
    68*5, 200*5%÷12＝123 】。
  4.綜上，原告所得請求被告丙○○等3 人返還相當租金之不當
    得利，於前述範圍內之請求為有理由，逾此範圍之請求則不
    應准許。
五、從而，原告依民法第767 條、第179 條之法律關係，請求(一)
    被告丙○○應將坐落桃園縣八德市○○段270 、271 、272
    、274 、275 地號土地如附圖一編號Ｂ、Ｃ、Ｇ所示之招牌
    基座及編號Ｅ、Ｈ、Ｉ、Ｋ所示之雨遮拆除，並將土地返還
    予原告。被告丙○○應給付原告77,902元，及自民國98年2
    月17日起至返還前開土地之日止，按月給付原告2,116 元；
    (二)被告己○○應將坐落桃園縣八德市○○段418 地號土地如
    附圖二編號Ａ所示之鐵皮屋、編號Ｂ所示之花圃、編號Ｃ所
    示之車庫及坐落同段426 地號土地如附圖二標號Ａ所示之鐵
    皮屋拆除，並將土地返還予原告。被告己○○應給付原告46
    ,669元，及自民國98年2 月17日起至返還前開土地之日止，
    ，按月給付原告1,243 元。(三)被告乙○○應將坐落桃園縣八
    德市○○段426 地號土地如附圖二編號Ｃ所示之建物、編號
    Ｄ所示之圍牆拆除，並將土地返還予原告。被告乙○○應給
    付原告5,996 元，及自民國98年2 月17日起至返還前開土地
    之日止，按月給付原告新臺幣123 元，於法有據，應予准許
    。至原告逾此範圍之不當得利請求，則無理由，應予駁回。
六、本件事證已臻明確，兩造其餘主張及舉證，經核與判決基礎
    不生影響，爰不另一一論述，附此敘明。
七、據上論結：本件原告之訴為一部有理由，一部無理由，依民
    事訴訟法第79條、第85條第1 項但書，判決如主文。
中    華    民    國    98    年    12    月    31    日
                  民事第二庭    法  官  劉佩宜
以上正本係照原本作成
如對本判決上訴，須於判決送達後20日內向本院提出上訴狀
中    華    民    國    98    年    12    月    31    日
                            書記官  賴柏仲

司法院資訊處製作；財團法人民間司法改革基金會備份。
